臺灣新北地方法院板橋簡易庭民事簡易判決
110年度板簡字第1214號
原      告  林彥男  
                      送達處所﹕花蓮縣○○市○○街00○0                        號
被      告  洪淑美  

訴訟代理人  黃逸哲律師
上列當事人間請求確認本票債權不存在事件，於民國111年5月6
日言詞辯論終結，本院判決如下：
    主  文
確認被告所持有如附表所示之本票壹紙，對原告之本票債權不存
在。
訴訟費用由被告負擔。
    事  實  及  理  由
一、按提起確認之訴，只須因法律關係之存否不明確，致原告在
    私法上之地位有受侵害之危險，而此項危險得以對於被告之
    確認判決除去者，即有受確認判決之法律上利益，最高法院
    42年度台上字第1031號著有判例。本件原告主張被告持有如
    附表所示之本票1紙（下稱系爭本票），並持向本院聲請本
    票裁定，然系爭本票上所載之發票人簽名、身分證統一編號
    及日期雖係原告所載，惟印章及本票金額均非原告所填載，
    原告對於被告自不負有上開票據債務，然為被告所否認，則
    此項法律關係存在與否即因兩造間有所爭執而不明確，被告
    並得持本票裁定聲請強制執行原告之財產，致原告在私法上
    地位有受侵害之危險，原告復得因本訴訟獲勝訴判決之結果
    取得對抗被告行使票據權利之依據，是原告提起本件訴訟，
    自有確認之利益，合先敘明。
二、原告起訴主張：緣被告持有原告簽發之系爭本票，持向鈞院
    聲請以110年度司票字第3520號裁定准予強制執行在案。然
    系爭本票上所載之發票人簽名、身分證統一編號及日期雖係
    原告所載，惟印章及本票金額均非原告所填載，原告亦未簽
    發系爭本票與被告，原告自毋庸對被告負擔系爭本票之票據
    債務，又系爭本票及保管條係原告因受訴外人彭定恒詐欺要
    處理房子一事始簽發，系爭本票簽發時並未填載金額、且保
    管條簽發時是白紙一張，其他文字都是訴外人彭定恒事後套
    印上去，又原告自始無取得系爭本票所擔保之借款等節，本
    院依職權調取本院110年度司票字第3520號民事裁定卷宗為
    證，被告固不爭執持系爭本票向本院聲請本票裁定，惟否認
    有何票據原因不存在之事由，並就原告之請求另以：系爭本
    票確為原告所親自簽名，系爭本票係因原告向訴外人彭定恒
    借款而簽發，再由訴外人彭定恒因向被告借款而在系爭本票
    上填寫受款人為被告，並由訴外人彭定恒交付系爭本票予被
    告云云置辯，則本件兩造間有爭執，應審究者厥為：由原告
    所為舉證，是否足以證明：系爭本票為偽造？原告是否得援
    引票據法第13條之原因關係抗辯對抗被告？
三、按欠缺該法所規定票據上應記載事項之一者，其票據無效，
    票據法第11條第1項固有規定，但此項規定，並不否定空白
    票據補充權之存在。又空白票據仍為有價證券之一種，並不
    失其流通性。本件系爭支票發票之月份，縱係上訴人即執票
    人所補填，但上訴人之補充行為，倘係出於票據行為人之授
    權，尚難仍認該票據無效（最高法院71年度台上字第1474號
    判決意旨可資參照）。又票據上應記載之事項，如未記載，
    其票據固屬無效，但發票人得授權第三人補填，完成票據行
    為，且授權執票人填載票據上應記載之事項，包括絕對應記
    載事項及相對應記載事項（最高法院著有70年度台上字第
    4447號判決、67年台上字第3896號判例意旨可參）。亦即票
    據上應記載之事項，非不得授權他人為之。票據上應記載之
    事項，除簽名外，其餘發票日期、金額，發票人不自行填寫
    ，乃囑託他人填載，以完成發票行為，亦為社會常見之簽發
    票據型態。再按事實有常態與變態之分，其主張常態事實者
    無庸負舉證責任；反之，主張變態事實者，則須就其所主張
    之事實負舉證責任（最高法院86年度台上字第891號、97年
    度台上字第425號判決意旨參照）。再按私文書經本人或其
    代理人簽名、蓋章或按指印或有法院或公證人之認證者，推
    定為真正，民事訴訟法第358條亦著有規定。又按印章由自
    己蓋用，或由有權使用之人蓋用為常態，由無權使用之人蓋
    用為變態，故主張變態事實之當事人，應就此負舉證責任。
    文書內印章及作押既均屬真正，雖由他人代為立據而除有確
    切反證外，自應推定為本人授權行為，如主張印章被盜用應
    負舉證責任（最高法院74年度台上字第2143號、95年度台上
    字第2943號裁判意旨參照）。本件原告雖主張系爭本票上所
    載之發票人簽名、身分證統一編號及日期雖係原告所載，惟
    印章及本票金額均非原告所填載，故系爭本票係遭偽造云云
    ，然原告既自承於系爭本票發票人欄位簽名，是縱原告交付
    系爭本票予訴外人彭定恒時，系爭本票為空白票據，然執票
    人所執本票係應記載事項已填載完成之情形，以發票時發票
    人已親自或授權他人填寫日期等應記載事項為常態，而以發
    票時發票人未親自或授權他人填載日期等應記載事項為變態
    ，原告所主張：未填寫系爭本票之金額且未授權被告填寫一
    節，應屬非常態即變態事實，又印章由自己蓋用，或由有權
    使用之人蓋用為常態，由無權使用之人蓋用為變態，揆諸前
    開判決及判例意旨，應由原告就上開變態事實負舉證責任，
    惟原告並未舉證以證明上情，是原告所主張：除發票人之簽
    名外，其餘記載皆為訴外人彭定恒所偽造且為無效票據云云
    ，難信為真實。
四、次按票據債務人不得以自己與發票人或執票人之前手間所存
    抗辯之事由對抗執票人。但執票人取得票據出於惡意者，不
    在此限。票據法第13條定有明文，以促進票據之流通性。所
    謂執票人取得票據出於惡意之抗辯事由，以執票人取得票據
    時，決定是否惡意，並應由票據債務人就此負舉證責任（最
    高法院72年台上字第1612號判決意旨參照）。本件系爭本票
    為真正一節，為兩造所不爭執，就兩造是否為直接前後手一
    節，被告自承﹕系爭本票係因原告向訴外人彭定恒借款而簽
    發，再由訴外人彭定恒因向被告借款而在系爭本票上填寫受
    款人為被告，並由訴外人彭定恒交付系爭本票予被告，訴外
    人彭定恒與被告為交往12年之男女朋友，原告所簽發之本票
    都是由訴外人彭定恒交給被告（行使權利）等情不諱，則兩
    造間非直接前後手，且被告就原告與訴外人彭定恒間簽發本
    票之原因關係及是否有債權、債務關係存在應知之甚詳，揆
    諸前開規定，原告自得以自己與執票人之前手（即訴外人彭
    定恒）間所存抗辯之事由對抗執票人（即被告）。就原告簽
    發系爭本票之原因，被告雖抗辯：系爭本票係因原告向訴外
    人彭定恒借款1,010,000元而簽發，並提出保管條一紙為證
    ，然原告否認有收受該1,010,000元，被告雖再提出其子林
    ○正之存摺影本，於107年7月20日、24日、31日、8月31日
    各有490,000元之資金領出，然觀諸該保管條簽立之時間為
    107年5月16日，與系爭本票簽發日期107年12月12日已相距
    半年多，且款項與上開存摺之資金流動不符，時序亦與被告
    所述不符，然被告縱有提領上開款項之實，其提領後之資金
    流向究係如何？未見被告提出進一步之舉證以實其說，又被
    告自承其與訴外人彭定恒係交往12年之男女朋友，諸衡常情
    ，難認被告就訴外人彭定恒與原告間之債權債務關係不知情
    ，堪認被告具有惡意，是原告主張票據法第13條但書之抗辯
    於法有據，即被告自不得向原告主張票據權利，是原告此部
    分之主張，為有理由。
五、從而，原告訴請確認被告所持有系爭本票，對原告之本票債
    權不存在，自屬有理，應予准許。
六、本件判決基礎已臻明確，兩造其餘攻、防方法及訴訟資料，
    經本院斟酌後，核與判決結果不生影響，爰無調查及一一論
    述之必要，併此敘明。
中    華    民    國   111    年    6     月    30    日
                  臺灣新北地方法院板橋簡易庭
                      法  官  李昭融
以上正本係照原本作成。
如不服本判決，應於送達後20日內，向本庭（新北市○○區○○路○
段00巷0號）提出上訴狀並表明上訴理由，如於本判決宣示後送
達前提起上訴者，應於判決送達後20日內補提上訴理由書（須附
繕本）。如委任律師提起上訴者，應一併繳納上訴審裁判費。
中    華    民    國   111    年    6     月    30    日
                      書記官  劉美蘭
附表：
 票 面 金 額   (新臺幣)   發 票 人   發 票 日    (民國)   到 期 日    (民國)   1,010,000元    林彥男 107年12月12日    108年6月